臺灣高等法院高雄分院民事判決
111年度重家上字第3號
上  訴  人  戴麒育  
訴訟代理人  蔡建賢律師
視同上訴人  戴慈瑜  
            戴慈娥  

            戴惠敏  
            戴慈瑩  
            戴慈施  
            戴巧娟  
被上訴人    戴慈蓉  
訴訟代理人  王進勝律師
            張釗銘律師
上列當事人間請求交付遺贈物等事件，上訴人對於中華民國110
年10月27日臺灣高雄少年及家事法院108年度重家繼訴字第9號第
一審判決提起上訴，本院於111年6月8日言詞辯論終結，判決如
下：
    主  文
原判決關於命上訴人及視同上訴人移轉如原判決附件所示編號四
五三、四五三㈠、四五三㈡(面積各一Ο三、九、十八平方公尺)之
未辦理建物第一次所有權登記建物之事實上處分權超過二十八分
之九部分，及該部分訴訟費用之裁判廢棄。
上開廢棄部分，被上訴人在第一審之訴駁回。
其餘上訴駁回。
第一、二審訴訟費用由被上訴人負擔千分之一，餘由上訴人負擔
。
    事實及理由
壹、程序方面
一、按本件係被上訴人本於訴外人戴李店之受遺贈人或遺囑執行
    人身分，請求分割訴外人戴文漢遺產之訴訟，其訴訟標的對
    於戴李店之繼承人全體必須合一確定，經原審判決後，雖僅
    上訴人提起上訴，然依民事訴訟法第56條第1款規定，其上
    訴之效力，及於未提起上訴之原審共同被告戊○○、丁○○、乙
    ○○、己○○、甲○○、丙○○（下合稱視同上訴人），其等應視同
    已提起上訴，爰併列為視同上訴人，合先敘明。
二、視同上訴人經合法通知，均未於言詞辯論期日到場，核無家
    事事件法第51條準用民事訴訟法第386條各款所列情形，爰
    依被上訴人之聲請，由其一造辯論而為判決。 
貳、實體方面
一、被上訴人起訴主張：兩造父母即被繼承人戴李店、戴文漢生
    前為夫妻，育有子女8人即兩造，被上訴人嗣後經第三人收
    養。戴文漢於民國101年1月12日死亡，其配偶戴李店與上訴
    人、視同上訴人為繼承人，應繼分各為1/8，戴文漢之遺產
    範圍如原判決附表一及附表二（下分稱附表一、二）所示之
    不動產及股票，該等遺產均尚未分割而由戴文漢之繼承人所
    公同共有。嗣戴李店於105年6月23日死亡，其繼承人為上訴
    人及視同上訴人，應繼分本各為1/7，然因上訴人曾於戴李
    店生前將戴李店趕出住處，而戊○○及戴慈蛾亦未曾關心戴李
    店生活，故戴李店生前先後於102年7月8日及105年4月29日
    在臺灣高雄地方法院(下稱高雄地院)所屬民間公證人處製作
    公證遺囑各1份（合稱系爭遺囑），將其遺產全數遺贈予被
    上訴人，並指定被上訴人為遺囑執行人，上訴人前雖起訴請
    求確認系爭遺囑無效，然經原法院以105年度家訴字第138號
    判決認遺囑為有效而駁回其訴確定。又附表一編號17即坐落
    高雄市○○區○○段000地號土地上如原判決附件編號453、453⑴
    、453⑵所示未保存登記建物（面積各為103、9、18平方公尺
    ；門牌號碼：高雄市○○區○○路00號；稅籍編號：Z000000000
    00號，下稱系爭建物）乃戴李店、戴文漢共同興建而為2人
    所共有，戴李店除對系爭建物有1/2所有權外，其餘財產則
    均繼承自戴文漢如附表一、二所示之遺產，並由戴李店與上
    訴人、視同上訴人公同共有。被上訴人為履行戴李店系爭遺
    囑之遺贈內容，自應先將戴李店繼承自戴文漢之遺產予以分
    割取得後，始得交付予受遺贈人即被上訴人，詎上開請求遭
    上訴人及視同上訴人拒絕，爰本於受遺贈人之債權人地位，
    依民法第242條代位任一債務人訴請分割戴文漢之遺產，並
    於扣除上訴人及視同上訴人之特留分後，請求交付戴李店之
    遺贈物，於原審㈠先位聲明：⒈被代位人庚○○與戊○○、戴慈蛾
    、乙○○、己○○、丙○○及甲○○等人就被繼承人戴文漢所遺如附
    表一、附表二所示財產，應依原判決附表三（下稱附表三）
    所示分割方法予以分割為分別共有。⒉上訴人及視同上訴人
    應共同將其繼承自戴李店而取得之如附表一編號1至16所示
    不動產所有權應有部分1/14移轉登記予被上訴人；上訴人及
    視同上訴人應共同將系爭建物之事實上處分權1/14移轉予被
    上訴人。⒊上訴人及視同上訴人應共同將其繼承自戴李店而
    取得之附表二所示股票中如附表二「移轉股數」欄所列股數
    ，分別向各應辦理移轉登記之公司辦理移轉登記予被上訴人
    。⒋上訴人及視同上訴人應共同將系爭建物之事實上處分權2
    /7移轉予被上訴人。⒌願供擔保請准宣告假執行。㈡如認被上
    訴人以受遺贈人地位代位提起分割訴訟不合法，則改以遺囑
    執行人之地位請求分割戴文漢之遺產並交付遺贈物，並就先
    位聲明⒈改依備位聲明請求就被繼承人戴文漢所遺如附表一
    、二所示財產，依附表三所示分割方法予以分割為分別共有
    。
二、上訴人及戊○○、戴慈蛾、乙○○、己○○、甲○○係以：被上訴人
    以受遺贈人身分而未以遺囑執行人身分起訴並不合法。又被
    上訴人為戴李店之遺囑執行人，有關遺囑之執行即交付遺贈
    物係被上訴人之權利義務，上訴人及視同上訴人均非遺贈之
    債務人，並未因系爭遺囑而負有履行交付遺贈物之義務，被
    上訴人應自行執行遺囑及交付遺贈物，而與上訴人及視同上
    訴人無關。再戴李店遺產中之不動產部分已業經登記為公同
    共有，動產則未由上訴人或視同上訴人占有中，無辦理分割
    登記或交付之義務，上訴人及視同上訴人就遺產並無處分權
    ，自無被訴之資格，且被上訴人亦為當事人不適格。退步言
    之，被上訴人既未登記為本件遺產之公同共有人亦非繼承人
    ，應無權訴請分割遺產等語，資為抗辯。丙○○則以：同意被
    上訴人之請求，且就戴李店之遺產不為特留分之主張等語。
三、原審判決：㈠上訴人及視同上訴人就被繼承人戴文漢所遺如
    附表一、附表二所示財產，應予分割如附表三「分割方法」
    欄所示。㈡上訴人及視同上訴人應移轉附表一編號1至16所示
    不動產所有權之應有部分各1/14予被上訴人，及移轉系爭建
    物之事實上處分權5/14予被上訴人。㈢上訴人及視同上訴人
    應將如附表二所示股票中如附表二「移轉股數」欄所列股數
    移轉予被上訴人（至被上訴人於原審主張上訴人及視同上訴
    人應分別向各應辦理移轉登記之公司辦理移轉登記部分，業
    經原審認為無必要，不應准許，附此敘明）。上訴人不服，
    提起上訴，上訴聲明：㈠原判決廢棄。㈡被上訴人在第一審之
    訴均駁回。被上訴人答辯聲明：上訴駁回。　　
四、兩造不爭執事項：
  ㈠戴李店為戴文漢之配偶，上訴人及視同上訴人則為戴李店及
    戴文漢所生子女，戴文漢於101年1月12日死亡，戴李店於10
    5年6月23日死亡。
  ㈡戴文漢死亡後遺有如附表一所示之土地及建物，及如附表二
    所示之股票，繼承人為戴李店、上訴人及視同上訴人，並由
    其等各依1/8之應繼分比例為繼承。
  ㈢戴李店先後於102年7月8日、105年4月29日書立系爭遺囑，指
    定就其將來所遺之遺產均遺贈與被上訴人，並經高雄地院所
    屬民間公證人為公證。
  ㈣上訴人向原法院訴請確認系爭遺囑無效，經原法院認系爭遺
    囑為有效，並以105年度家訴字第138 號民事判決駁回其訴
    確定。
  ㈤上訴人、視同上訴人及戴李店已將戴文漢之遺產登記為公同
    共有，另上訴人及視同上訴人於戴李店死亡後，亦就戴李店
    之遺產登記為公同共有。　　
五、本院之論斷：
  ㈠被上訴人以受遺贈人身分起訴請求，及嗣後追加主張遺囑執
    行人身分，是否適法？
    上訴人固以被上訴人原係本於受遺贈人身分主張，於原審審
    理一年餘後，另追加以遺囑執行人之身分為請求，顯屬對上
    訴人突襲，且兩者請求權基礎及聲明皆不同，訴之聲明亦應
    變更，本件請求交付遺贈物應以遺囑執行人為原告，被上訴
    人以受遺贈人之身分起訴顯為當事人不適格云云。然查，本
    件被上訴人原即具備受遺贈人及遺囑執行人之雙重身分，其
    嗣後另主張得依遺囑執行人身分請求，上訴人雖不同意，然
    兩者請求之基礎事實，均係本於戴李店預立系爭遺囑，將所
    有財產遺贈予被上訴人，並指定被上訴人為遺囑執行人所生
    ，主要爭點有其共同性，所主張之利益在社會生活上又可認
    屬同一或互為關連，且皆援用相同之訴訟資料及證據，並得
    期待藉同一訴訟程序一次解決紛爭，其所為追加自應准許。
    又按遺贈，原則上自遺囑人死亡時發生效力，受遺贈人得請
    求遺贈義務人履行遺贈義務。故繼承人有數人時，除遺囑另
    有指定外，共同為遺贈義務人，在遺產分割前為公同共有債
    務人，遺產分割後各按其所受遺產價值之限度連帶負責，在
    繼承人相互間則按應繼分負擔（最高法院107年度台上字第2
    119號判決意旨參照）。本件被上訴人既同時具有受遺贈人
    及遺囑執行人之雙重身分，則依上開說明，其本於受遺贈人
    之地位，請求戴李店之繼承人即上訴人與視同上訴人履行交
    付遺贈物之義務，並無當事人不適格之情事，上訴人此部分
    所辯均屬無據。　　
　㈡上訴人及視同上訴人有無交付遺贈物之義務？　
    ⒈上訴人固以遺贈為單方行為，繼承人不因遺囑而負有履行
      交付遺贈物之義務云云，查戴李店先後於102年7月8日、1
      05年4月29日書立系爭遺囑，指定將所遺之遺產均遺贈與
      被上訴人，而系爭遺囑業經原法院以105年度家訴字第138
      號判決有效確定等情，為兩造所不爭執，堪以認定。上訴
      人及視同上訴人既為戴李店之繼承人，依前開說明，自應
      繼承戴李店之一切權利義務，而對受遺贈人之被上訴人負
      有依遺囑履行交付遺贈物之義務，上訴人辯稱其非遺贈之
      債務人，未因遺囑而負有履行交付遺贈物之義務云云，顯
      無理由。
　　⒉上訴人復以戴李店遺產中之不動產已登記為公同共有，動
      產亦非由其占有，其就戴李店之遺產並無處分權，無交付
      被上訴人之義務，且被上訴人得本於遺囑執行人身分自行
      辦理遺贈登記，本件無權利保護必要云云。然查，上訴人
      、視同上訴人及戴李店已將戴文漢之遺產登記為8人公同
      共有，另上訴人及視同上訴人於戴李店死亡後，亦就戴李
      店之遺產登記為公同共有乙節，業如前述，戴文漢、戴李
      店之遺產既均已由上訴人、視同上訴人辦理繼承登記完畢
      ，已屬上訴人、視同上訴人共同管領支配之範圍，其徒以
      遺產尚未分割，其無權交付遺贈云云為辯，自無可採。又
      戴文漢、戴李店之遺產既已由上訴人及視同上訴人辦理繼
      承登記完畢而為其等公同共有，且上訴人及視同上訴人迄
      今仍拒不交付戴李店之遺產，則被上訴人實無從本於遺囑
      執行人之身分逕行辦理遺贈登記，則其本於受遺贈人之身
      分請求上訴人及視同上訴人交付遺贈物，自有權利保護之
      必要，上訴人所辯亦屬無憑。
　　⒊上訴人另謂被上訴人利用戴李店不識字，詐欺戴李店製作
      及變更系爭遺囑，應喪失遺贈權云云，被上訴人則予否認
      。查上訴人就其此部分所辯，並未提出任何證據；且上訴
      人前訴請確認系爭遺囑無效，經原法院105年度家訴字第1
      38號認爭遺囑係經戴李店自主表達意思所製作，並符合公
      證遺囑之要件而為合法有效，駁回上訴人之訴確定乙節，
      有該判決書在卷可稽（見原審卷一第181至195頁），並為
      兩造所不爭執，其嗣後仍爭執系爭遺囑之效力而拒絕交付
      遺贈物，要屬無據。
　　⒋上訴人再稱縱被上訴人為合法之受遺贈人而得請求交付遺
      贈物，然其未經登記為戴李店遺產中不動產之公同共有人
      前，尚不得直接請求分割遺產云云，然上訴人及視同上訴
      人既為戴李店之繼承人，而應共同對被上訴人負履行遺贈
      之義務，均如上述，而受遺贈人請求交付遺贈物本不以遺
      產分割完畢為必要，且於上訴人及視同上訴人未交付戴李
      店之遺產前，被上訴人亦無可能與之成為公同共有關係，
      上訴人此部分所辯，仍無可採。　　
　㈢被上訴人得否代位請求分割戴文漢之遺產？　　
    ⒈按債務人怠於行使其權利時，債權人因保全債權，得以自
      己名義行使其權利，為民法第242條前段所明定。此項代
      位權行使之範圍，就同法第243條但書規定旨趣推之，並
      不以保存行為為限，凡以權利之保存或實行為目的之一切
      審判上或審判外之行為，諸如假扣押、假處分、聲請強制
      執行、實行擔保權、催告、提起訴訟等，債權人皆得代位
      行使（最高法院69年台抗字第240號裁定意旨參照）。本
      件上訴人及視同上訴人為戴李店之繼承人，對於被上訴人
      受遺贈之財產應有交付義務，業經本院認定如上，而附表
      一、二所示之戴文漢遺產，因未經分割而仍為公同共有，
      致戴李店就其所繼承自戴文漢遺產之應有部分亦因尚未分
      割為分別共有而無法交付，則被上訴人依民法第242條之
      規定，代位戴李店繼承人之上訴人而請求分割上訴人與視
      同上訴人就附表一、二所示之戴文漢遺產，於法自屬有據
      。
  　⒉次按繼承人有數人時，在分割遺產前，各繼承人對於遺產
      全部為公同共有；繼承人得隨時請求分割遺產，民法第11
      51條、第1164條分別定有明文。又公同共有物之分割，除
      法律另有規定外，準用關於共有物分割之規定，此觀同法
      第830條第2項規定自明。另在公同共有遺產分割自由之原
      則下，民法第1164條規定，繼承人得隨時請求分割遺產，
      該條所稱之「得隨時請求分割」，依同法第829條及第830
       條第1項規定觀之，自應解為包含請求終止公同共有關係
      在內，俾繼承人之公同共有關係歸於消滅而成為分別共有
      ，始不致與同法第829條所定之旨趣相左（最高法院93年
      度台上字第2609號判決意旨可參）。查戴文漢之遺產並無
      不能分割之情形或有不分割之約定，其繼承人間迄未為遺
      產之協議分割，而被上訴人主張戴文漢之遺產應按附表三
      所示各繼承人之法定應繼分比例分割為分別共有等節，核
      其分割方法並未損及各共有人之利益，且符合共有人間公
      平，上訴人就此分割比例亦不爭執（見本院卷第168頁）
      ，自屬適當可採。故被上訴人代位請求就附表一、二之遺
      產，由上訴人及視同上訴人各按應繼分1/8比例分割為分
      別共有，另就戴李店所繼承自戴文漢之1/8應有部分，則
      因戴李店已死亡，故由戴李店之全體繼承人即上訴人、視
      同上訴人7人公同共有，應認有理。
　　⒊至上訴人辯稱戴文漢之遺產，除附表一、二所示部分外，
      尚有現金100萬元，當初戴文漢之遺產申報及繼承登記係
      由被上訴人辦理，戴文漢之存摺及現金亦由被上訴人保管
      ，被上訴人應先返還，應認戴文漢之遺產範圍尚有不明云
      云，並提出原法院102年度訴字第852號民事判決書、戴文
      漢遺產稅核定通知書（見本院卷第149至158頁）為證，被
      上訴人則否認辦理戴文漢之遺產申報及繼承登記，並否認
      曾保管戴文漢之現金100萬元等語。觀之上訴人所提上開
      判決書之內容，僅於不爭執事項㈠記載戴文漢之農會、彰
      化銀行帳戶均係由戴李店管領使用等語（見本院卷第150
      頁），除此之外並無任何關於被上訴人保管戴文漢現金10
      0萬元之內容，而上訴人就此亦未另行舉證以實其說，其
      此部分所辯，顯屬無憑。
　㈣被上訴人所得請求上訴人及視同上訴人交付之遺贈內容？
　　⒈按遺囑人於不違反關於特留分規定之範圍內，得以遺囑自
      由處分遺產；又直系血親卑親屬之特留分，為其應繼分1/
      2；應得特留分之人，如因被繼承人所為之遺贈，致其應
      得之數不足者，得按其不足之數由遺贈財產扣減之，民法
      第1187條、第1223條、第1225條前段分別定有明文。又應
      得特留分之人，如因被繼承人所為遺贈或應繼分之指定，
      致其應得之數不足者，得按其不足之數行使扣減權，惟該
      遺贈或應繼分之指定並非無效。而特留分係概括存在於被
      繼承人之全部遺產，並非具體存在於各個特定標的物，故
      扣減權利人苟對扣減義務人行使扣減權，扣減之效果即已
      發生，其因而回復之特留分乃概括存在於全部遺產，並非
      具體存在於各個標的物（最高法院100年度台上字第1754
      號裁定意旨參照）。
    ⒉查上訴人及視同上訴人均為戴李店之繼承人，對被上訴人
      負有交付遺贈物之義務，已如前述。又其等對於戴李店之
      應繼分各為1/7，依民法第1223條第1款規定，特留分為其
      應繼分1/2即遺產之1/14，則系爭遺囑經戴李店指定就所
      遺之遺產均遺贈與被上訴人，確已侵害上訴人及視同上訴
      人之特留分，依前揭說明，其等於交付遺贈前，自得行使
      特留分之扣減權。又本件除丙○○外，戴李店之其餘繼承人
      均表示行使特留分扣減權，故被上訴人依系爭遺囑所請求
      交付之遺贈，於上訴人及戊○○、戴慈蛾、乙○○、己○○、甲
      ○○等6人之特留分內，失其效力，應堪認定。
　　⒊戴李店就戴文漢遺產之應繼分為1/8，而上訴人及視同上訴
      人就戴李店遺產之特留分各為1/14，業如上述，則其等就
      戴文漢遺產中屬戴李店遺產部分之特留分應各為1/112(計
      算式：1/8×1/14＝1/112)，故就附表一、二所示戴文漢之
      遺產，其中屬戴李店繼承之應有部分1/8部分，經上訴人
      及戊○○、戴慈蛾、乙○○、己○○、甲○○等6人主張行使特留
      分扣減權後，剩餘部分為應有部分1/14【計算式：1/8－（
      6×1/112）＝1/14】，則被上訴人請求上訴人及視同上訴人
      移轉戴文漢如附表一編號1至16所示不動產所有權應有部
      分各1/14（系爭建物部分詳下述），及附表二所示股票股
      數（計算式：各股票數額除以14，小數點以下四捨五入）
      ，自有理由。
　　⒋另系爭建物為戴文漢、戴李店共同興建，各有1/2所有權乙
      節，業經高雄地院103年度簡上字第363號民事判決確定在
      案（見原審卷一第201至227頁），其中就戴文漢原有之1/
      2所有權部分，於其死亡後，應由戴李店按其應繼分取得1
      /16（計算式：1/2×1/8＝1/16）之事實上處分權，加計戴
      李店原有之1/2所有權後，其就系爭建物共有9/16（計算
      式：1/16＋1/2＝9/16）之事實上處分權，經上訴人及戊○○
      、戴慈蛾、乙○○、己○○、甲○○等6人主張行使特留分扣減
      權後，被上訴人僅得就所餘之應有部分9/28【計算式：9/
      16×（1－6×1/14）＝9/28】請求上訴人及視同上訴人移轉事
      實上處分權，逾此範圍之請求則屬無據，不應准許。
六、綜上所述，被上訴人本於受遺贈人之身分，依系爭遺囑代位
    請求上訴人及視同上訴人就戴文漢所遺如附表一、二所示之
    財產，分割如附表三「分割方法」欄所示，並將附表一編號
    1至16所示不動產所有權各移轉登記應有部分1/14予被上訴
    人，及將系爭建物之事實上處分權9/28移轉予被上訴人，暨
    將如附表二所示股票中如附表二「移轉股數」欄所列股數移
    轉予被上訴人，為有理由，應予准許；其就系爭建物請求移
    轉逾上開範圍事實上處分權部分，則無理由，應予駁回。原
    審就超過上開應准許部分為上訴人及視同上訴人敗訴之判決
    ，尚有未洽，上訴意旨指摘原判決此部分不當，求予廢棄改
    判，即有理由，爰由本院廢棄此部分改判如主文第二項所示
    。至於原審就上開應准許部分判命上訴人及視同上訴人給付
    ，並無不合，上訴論旨指摘原判決該部分不當，求予廢棄改
    判，則無理由，應駁回此部分上訴。本院既認被上訴人依受
    遺贈人身分所為主張為有理由，則其備位依遺囑執行人所為
    主張，即無再予審究之必要，附此敘明。
七、本件事證已臻明確，兩造其餘之攻擊或防禦方法及所用之證
    據，經本院斟酌後，認為均不足以影響本判決之結果，爰不
    逐一論列。
八、據上論結，本件上訴為一部有理由、一部無理由，判決如主
    文。 　　
中　　華　　民　　國　　111 　年　　7 　　月　　6 　　日
                      家事法庭
                        審判長法  官 蘇姿月
                              法  官 郭宜芳
                              法  官 謝雨真
以上正本證明與原本無異。
如對本判決上訴，須於判決送達後20日內向本院提出上訴狀，其
未表明上訴理由者，應於上訴後20日內向本院提出上訴理由書（
均須按他造當事人之人數附繕本）。上訴時應提出委任律師或具
有律師資格之人之委任狀，並依附註條文規定辦理。如委任律師
提起上訴者，應一併繳納上訴審裁判費。
中　　華　　民　　國　　111 　年　　7 　　月　　6 　　日
　　　　　　　　　　　　　　　書記官 陳勃諺
附註：
民事訴訟法第466條之1：
對於第二審判決上訴，上訴人應委任律師為訴訟代理人，但上訴
人或其法定代理人具有律師資格者，不在此限。
上訴人之配偶、三親等內之血親、二親等內之姻親，或上訴人為
法人、中央或地方機關時，其所屬專任人員具有律師資格並經法
院認適當者，亦得為第三審訴訟代理人。
第1項但書及第2項情形，應於提起上訴或委任時釋明之。